ACORDAO-COMPLETO-2525611

ACÓRDÃO 482/2022 ATA 8/2022 - PLENÁRIO

VISTOS, relatados e discutidos estes autos que tratam de Revisão de Ofício de ato de concessão inicial de aposentadoria a Claudia Ribas, ex-servidora do Tribunal Regional do Trabalho da 10ª Região/DF e TO, submetido à apreciação do Tribunal de Contas da União para fins de registro,
ACORDAM os Ministros do Tribunal de Contas da União, reunidos em Sessão do Plenário, diante das razões expostas pelo Relator, com fundamento nos artigos 71, III, da Constituição Federal de 1988; 1º, V, e 39, II, da Lei 8.443/1992; 1º, VIII, 259, II, 260, § 1º, e 262, § 2º, do Regimento Interno/TCU, em:
9.1. revisar de ofício o Acórdão 8075/2021-TCU-Segunda Câmara, de modo a considerar ilegal e recusar registro ao ato inicial de concessão de aposentadoria a Claudia Ribas; 
9.2. dispensar o ressarcimento das quantias indevidamente recebidas, presumida a boa-fé, consoante o disposto no Enunciado 106 da Súmula de Jurisprudência do TCU; 
9.3. determinar ao Tribunal Regional do Trabalho da 10ª Região/DF e TO, com base no art. 45 da Lei 8.443/1992 e no inciso I do art. 4º da Resolução TCU 315/2020, que:
9.3.1. no prazo de 15 (quinze) dias, contados a partir da ciência desta deliberação, faça cessar os pagamentos decorrentes do ato impugnado por esta Corte, sob pena de responsabilidade solidária da autoridade administrativa omissa, nos termos dos arts. 262 do Regimento Interno/TCU e 8º, caput, da Resolução-TCU 206/2007;
9.3.2. cadastre no e-Pessoal, no prazo de 30 (trinta) dias contados da ciência desta decisão, com base no art. 19, § 3º, da IN TCU 78/2018, e do art. 262, § 2º, do Regimento Interno do TCU, novo ato de aposentadoria, livre das irregularidades verificadas nos autos;
9.3.3. promova, nos proventos da ex-servidora, o destaque da parcela de quintos incorporada com amparo em funções comissionadas exercidas entre 8/4/1998 e 4/9/2001, transformando-a em "Parcela Compensatória" a ser absorvida por quaisquer reajustes futuros, consoante decidido pelo STF no RE 638.115/CE, caso a respectiva incorporação não tenha se fundamentado em decisão judicial transitada em julgado;
9.3.4. comunique à servidora aposentada acerca do teor deste Acórdão;
9.3.5. nos termos do art. 4º, § 3º, da Resolução-TCU 170/2004, encaminhe ao Tribunal, no prazo de 30 (trinta) dias contados da ciência desta decisão, os comprovantes de que a interessada tomou ciência do inteiro teor desta deliberação;
9.4. dar ciência deste Acórdão ao Órgão responsável pela concessão, informando que o teor integral poderá ser obtido no endereço eletrônico www.tcu.gov.br/acordaos.

Revisão de ofício de ato de aposentadoria.

Tribunal Regional do Trabalho da 10ª Região/DF e TO.

3. Interessados/Responsáveis:
3.1. Interessado: Claudia Ribas (XXX.460.111-XX).

13.1. Ministros presentes: Ana Arraes (Presidente), Walton Alencar Rodrigues, Benjamin Zymler, Augusto Nardes, Aroldo Cedraz, Vital do Rêgo, Jorge Oliveira e Antonio Anastasia (Relator).
13.2. Ministros-Substitutos presentes: Augusto Sherman Cavalcanti, Marcos Bemquerer Costa e André Luís de Carvalho.

ANTONIO ANASTASIA

Trata-se de ato de concessão de aposentadoria exarado pelo Tribunal Regional do Trabalho da 10ª Região/DF e TO e submetido à apreciação do Tribunal de Contas da União para fins de registro. 
2.	Transcrevo a seguir, com ajustes de forma, nos termos do art. 1º, § 3º, inciso I, da Lei 8.443/1992, a instrução lavrada no âmbito da Secretaria de Fiscalização de Pessoal - Sefip (peça 64) , cujo pronunciamento obteve a concordância da Diretora-substituta da unidade (peça 65) , bem como o parecer emitido pelo Ministério Público junto ao TCU, na pessoa da Procuradora-Geral Cristina Machado da Costa e Silva (peça 66) .
"INTRODUÇÃO
1.	Trata-se de ato inicial de concessão de aposentadoria a Claudia Ribas, ex-servidora do Tribunal Regional do Trabalho da 10ª Região/DF e TO. 
2.	O ato foi submetido, para fim de registro, à apreciação do Tribunal de Contas da União (TCU) , de acordo com o art. 71, inciso III, da Constituição Federal. O cadastramento e a disponibilização ao TCU ocorreram por intermédio do Sistema de Apreciação e Registro de Atos de Admissão e Concessões, na forma dos arts. 2º, caput e incisos I a VI, e 4º, caput, da Instrução Normativa-TCU 78/2018.
HISTÓRICO
3.	Por meio do Acórdão 8075/2021-TCU-Segunda Câmara (peça 52) , relatado pelo Ministro Jorge Oliveira, o TCU decidiu:
9.1. conhecer dos pedidos de reexame, dar-lhes provimento e tornar insubsistente o Acórdão 8961/2020-TCU-Segunda Câmara; 
9.2. determinar à Sefip a adoção de providências para instauração de revisão de ofício do ato de aposentadoria de Cláudia Ribas (XXX.460.111-XX) , tratado neste processo; 
9.3. encaminhar cópia deste Acórdão os recorrentes, com a informação de que a íntegra do Relatório e do Voto que o fundamentam podem ser consultados no endereço eletrônico www.tcu.gov.br/acordaos.
4.	Visando assegurar a oportunidade do uso das garantias constitucionais do contraditório e da ampla defesa à interessada, a Sefip encaminhou-lhe oitiva (peça 60) , comunicando-a da decisão proferida no Acórdão 8075/2021-TCU-Segunda Câmara, bem assim para que apresentasse, caso quisesse, contrarrazões à revisão de ofício do registro tácito do ato de sua aposentadoria, tendo em vista o recebimento da vantagem "opção" (art. 193 da Lei 8.112/1990) , em desacordo com as regras da Emenda Constitucional 20/1998, sem que tenha havido incidência da correspondente contribuição previdenciária e cumulativamente com a parcela denominada "quintos", decorrente, no caso, do exercício de função comissionada após a edição da Lei 9.624/1998 - situação em desacordo com a jurisprudência do TCU (Acórdão 1599/2019-TCU-Plenário, relatado pelo Ministro Benjamin Zymler) .
5.	A ex-servidora tomou ciência da oitiva (peça 61) , mas não se manifestou nos autos.
EXAME TÉCNICO
6.	Em relação à aposentadoria da ex-servidora Claudia Ribas, cabe informar que o ato da interessada ingressou no TCU em 7/8/2015, há mais de cinco anos, portanto. Diante disso, a concessão já se encontra tacitamente registrada desde 7/8/2020, consoante o entendimento firmado pelo Supremo Tribunal Federal, em repercussão geral, no recente julgamento do RE 636.553/RS.
7.	Vale registrar que, conforme decidido no Acórdão 122/2021-TCU-Plenário, relatado pelo Ministro Walton Alencar Rodrigues, os atos registrados tacitamente, mas que contenham algum tipo de ilegalidade e cujos prazos para revisão de ofício encontram-se em curso, poderão ser submetidos aos procedimentos de revisão de ofício, com fulcro no art. 54 da Lei 9.784/1999, c/c o art. 260, § 2º, do Regimento Interno do TCU. No caso do presente ato, far-se-á essa revisão de ofício do registro tácito, pois o ato está há menos de 10 anos no TCU.
8.	Conforme exame desta Unidade Técnica em instrução anterior (peça 5) , o ato em análise recebeu proposta de ilegalidade, em razão do recebimento da vantagem "opção" (art. 193 da Lei 8.112/1990) , em desacordo com as regras da Emenda Constitucional 20/1998, sem que tenha havido incidência da correspondente contribuição previdenciária e cumulativamente com a parcela denominada "quintos", decorrente, no caso, do exercício de função comissionada após a edição da Lei 9.624/1998 - situação em desacordo com a jurisprudência do TCU (Acórdão 1599/2019-TCU-Plenário, relatado pelo Ministro Benjamin Zymler) .
9.	A referida proposta foi corroborada pelo MPTCU (peça 7) , resultando na prolação do Acórdão 8961/2020-TCU-Segunda Câmara (peça 10) , relatado pelo Ministro Raimundo Carreiro.
10.	Inconformada com a citada decisão, a ex-servidora ingressou com Pedido de Reexame, que redundou no Acórdão 8075/2021-TCU-Segunda Câmara (peça 52) , que tornou insubsistente o Acórdão 8961/2020-TCU-Segunda Câmara. Vale ressaltar que este Acórdão teve sua deliberação tornada sem efeito, não pela argumentação apresentada pela interessada no Pedido de Reexame, mas sim pelo fato de que o exame do ato se deu após superado o interregno de 5 anos, estipulado pelo STF ao término do julgamento do RE 636.553, para exercício da competência desta Corte prevista no inciso III do art. 71 da Constituição Federal, tendo sido considerado tacitamente registrado em 6/8/2020.
11.	Portanto, como o ato se encontrava no TCU há mais de cinco anos, o Tribunal, por meio do  Acórdão 8075/2021-TCU-Segunda Câmara decidiu que deve ser reconhecido o registro tácito do ato e, por conter ilegalidade, em análise não exauriente, deve voltar à Unidade Técnica para que esta dê imediato início aos procedimentos destinados à revisão de ofício, conforme decidido no Acórdão 122/2021-TCU-Plenário, Relator Ministro Walton Alencar Rodrigues, entendimento que está em perfeita consonância com decisão proferida pelo Supremo Tribunal Federal (RE 363.553/RS) .
12.	Assim, ao revisar o ato inicial de aposentadoria de Claudia Ribas, verifica-se o pagamento indevido da vantagem "opção", em desacordo com as regras da Emenda Constitucional 20/1998, sem que tenha havido incidência da correspondente contribuição previdenciária, e cumulativamente com a parcela denominada "quintos", decorrente do exercício de função comissionada após a edição da Lei 9.624/1998 - situação em desacordo com a jurisprudência do TCU (Acórdão 1599/2019-TCU-Plenário, relatado pelo Ministro Benjamin Zymler) .
13.	Sobre a jurisprudência do Tribunal sobre esses temas, cabe aqui o mesmo entendimento exposto na instrução inicial (peça 5) , bem como o firmado no voto condutor do Acórdão 8075/2021-TCU-Segunda Câmara (peça 53) , que, por razões de economia processual, deixa-se de repeti-los. 
14.	Diante disso, cabe proposta de ilegalidade, mediante a revisão de ofício do registro tácito do ato inicial de aposentadoria de Claudia Ribas, em razão do pagamento indevido das rubricas de "opção" e quintos/décimos decorrente do exercício de função comissionada após a edição da Lei 9.624/1998.
CONCLUSÃO 
15.	Em razão do exposto, e tendo em vista as análises realizadas no ato inicial de aposentadoria de Claudia Ribas, esta Unidade Técnica considera que o ato em tela deve ser considerado ilegal, mediante a revisão de ofício do registro tácito, em razão do pagamento irregular das parcelas de "opção" e quintos/décimos decorrente do exercício de função comissionada após a edição da Lei 9.624/1998.	
PROPOSTA DE ENCAMINHAMENTO
16.	Ante o exposto, e com base nos arts. 71, inciso III, da Constituição Federal; 1º, inciso V, e 39, inciso II, da Lei 8.443/1992; 260, § 1º, do Regimento Interno do Tribunal de Contas da União, propõe-se:
	a) rever de ofício o registro tácito do ato inicial de concessão de aposentadoria de Claudia Ribas (CPF: XXX.460.111-XX) , de modo a considerá-lo ILEGAL e recusar registro; 
b) dispensar a devolução dos valores indevidamente recebidos até a data da ciência pela Unidade Jurisdicionada do acórdão que vier a ser proferido, com base no Enunciado 106 da Súmula da Jurisprudência do TCU; 
c) determinar ao Tribunal Regional do Trabalho da 10ª Região/DF e TO, com base no art. 45 da Lei 8.443/1992 e no inciso I do art. 4º da Resolução TCU 315/2020, que: 
c.1) faça cessar os pagamentos decorrentes do ato impugnado, comunicando ao TCU, no prazo de quinze dias, as providências adotadas, nos termos dos arts. 262, caput, do Regimento Interno do TCU e 8º, caput, da Resolução-TCU 206/2007; 
c.2) promova o destaque da (s) parcela (s) de quintos incorporada (s) com amparo em funções comissionadas exercidas entre 8/4/1998 a 4/9/2001 e transforme-a (s) em "Parcela Compensatória", a ser absorvida por quaisquer reajustes futuros, consoante decidido pelo STF no RE 638.115/CE;
c.3) cadastre novo ato, livre das irregularidades apontadas, submetendo-o ao TCU no prazo de trinta dias, nos termos dos arts. 262, § 2º, do Regimento Interno do TCU e 19, § 3º, da Instrução Normativa-TCU 78/2018; 
c.4) informe à inativa o teor do acórdão que vier a ser prolatado, encaminhando ao TCU, no prazo de trinta dias, comprovante da data de ciência pela interessada, nos termos do art. 4º, § 3º, da Resolução-TCU 170/2004, alertando-a de que o efeito suspensivo proveniente de eventual interposição de recurso junto ao TCU não a exime da devolução dos valores indevidamente percebidos após a notificação, em caso de não provimento desse recurso."
**** Parecer do MPTCU ****
	"Esta representante do Ministério Público de Contas coloca-se de acordo com a proposição firmada pela Secretaria de Fiscalização de Integridade de Atos e Pagamentos de Pessoal e de Benefícios Sociais - Sefip - nos pareceres uniformes de peças n.ºs 64 e 65, pela revisão de ofício da concessão inicial de aposentadoria de Cláudia Ribas (CPF n.º XXX.460.111-XX) , para considera-la ilegal, com a consequente negativa de registro do ato de peça n.º 3, sugerindo apenas que a determinação constante do item 16, subitem "c.2", da proposta de encaminhamento de peça n.º 64 passe a ter a seguinte redação, para melhor adequá-la ao que decidiu o Supremo Tribunal Federal no RE n.º 638.115/CE:
	- promova, no prazo de 30 (trinta) dias, o destaque da (s) parcela (s) de quintos incorporada (s) com amparo em funções comissionadas exercidas entre 8/4/1998 a 4/9/2001 e, caso não haja (m) sido concedida (s) por decisão judicial transitada em julgado, transforme-a (s) em 'Parcela Compensatória' a ser absorvida por quaisquer reajustes futuros, consoante decidido pelo STF no RE 638.115/CE."
3.	É o Relatório.

não há

Procuradora-Geral Cristina Machado da Costa e Silva.

APOSENTADORIA. REGISTRO TÁCITO. REVISÃO DE OFÍCIO. OPORTUNIZAÇÃO DO CONTRADITÓRIO E DE AMPLA DEFESA À INTERESSADA. INCORPORAÇÂO DE PARCELA DE OPÇÃO EM DESACORDO COM A EC 20/1998. CÔMPUTO IRREGULAR DE PARCELA DE QUINTOS APÓS A LEI 9.624/1998. ILEGALIDADE. DETERMINAÇÕES.

APOSENTADORIA (APOS)

Secretaria de Fiscalização de Integridade de Atos e Pagamentos de Pessoal e de Benefícios Sociais (Sefip).

Em exame ato inicial de concessão de aposentadoria a Claudia Ribas, ex-servidora do Tribunal Regional do Trabalho da 10ª Região/DF e TO, submetido à apreciação do Tribunal de Contas da União (TCU) , para fins de registro, de acordo com o art. 71, inciso III, da Constituição Federal. 
2.	Por meio do Acórdão 8961/2020-TCU-Segunda Câmara, de 25/8/2020, relatado pelo Ministro Raimundo Carreiro, o presente ato foi considerado ilegal, bem como foram emitidas determinações ao órgão concessor (peça 10) . Contudo, o TRT-10 manejou pedido de reexame em face da decisão do TCU (peças 15 a 20) . 
3.	Conforme consignado no relatório, por meio do Acórdão 8075/2021-TCU-Segunda Câmara, de 1/6/2021 (peça 52) , relatado pelo Ministro Jorge Oliveira, o TCU deu provimento ao recurso e tornou insubsistente o Acórdão impugnado, em razão do transcurso de mais de cinco anos entre a submissão do ato ao Tribunal (1/6/2015) e a sua apreciação (28/6/2020) . No mesmo aresto, o Tribunal determinou a adoção dos procedimentos necessários à revisão de ofício do ato, com semelhança à situação verificada no subitem 9.2.1 do Acórdão 122/2021-TCU-Plenário (Rel. Min. Walton Alencar Rodrigues) .  
4.	A possibilidade de o Tribunal rever, de ofício, a apreciação pela legalidade dos atos de pessoal está prevista no art. 260, § 2º do Regimento Interno:
Art.  260.  Para  o exercício  da  competência  atribuída  ao  Tribunal,  nos  termos  do  inciso  III  do  art. 71 da  Constituição  Federal,  a  autoridade  administrativa  responsável  por  ato  de  admissão  de  pessoal  ou  de concessão  de  aposentadoria,  reforma  ou  pensão,  a  que  se  refere  o  artigo  anterior,  submeterá  os  dados  e informações  necessários  ao  respectivo  órgão  de  controle  interno,  que  deverá  emitir  parecer  sobre  a legalidade  dos  referidos  atos  e  torná-los  disponíveis  à  apreciação  do  Tribunal,  na  forma  estabelecida  em ato  normativo.
§ 1º  O Tribunal  determinará  o  registro  dos  atos  que  considerar  legais  e  recusará  o registro  dos atos  considerados  ilegais. 
§ 2º  O  acórdão  que  considerar  legal  o  ato  e  determinar  o  seu  registro  não  faz  coisa  julgada administrativa  e  poderá  ser  revisto  de  ofício  pelo  Tribunal,  com  a  oitiva  do  Ministério  Público  e  do beneficiário  do  ato,  dentro  do  prazo  de  cinco  anos  da  apreciação,  se  verificado  que  o  ato  viola  a  ordem jurídica,  ou  a  qualquer  tempo,  no  caso de  comprovada  má-fé. (grifo acrescido) 
5.	Em atenção ao dispositivo regimental, foi assegurado o contraditório e a ampla defesa à interessada, por meio do envio do Ofício 625/2021-TCU/Sefip (peça 60) , recebido no endereço da Sra. Claudia Ribas em 8/9/2021 (peça 61) , para que apresentasse ao Tribunal, caso quisesse, contrarrazões à revisão de ofício do registro tácito do ato de sua aposentadoria, tendo em vista o recebimento da vantagem "opção" (art. 193 da Lei 8.112/1990) , em desacordo com as regras da Emenda Constitucional 20/1998, sem que tenha havido incidência da correspondente contribuição previdenciária e cumulativamente com a parcela denominada "quintos", decorrente, no caso, do exercício de função comissionada após a edição da Lei 9.624/1998 - situação em desacordo com a jurisprudência do TCU. Entretanto, não houve manifestação no prazo concedido.
6.	Na instrução oferecida pela área técnica do TCU foi reanalisado o ato de aposentadoria, mantendo-se o apontamento de irregularidades, em razão do recebimento indevido da vantagem "opção" (art. 193 da Lei 8.112/1990) , bem como no cálculo das parcelas de quintos a serem incorporados pela ex-servidora. 
7.	A proposta contou com a anuência do diretor da Unidade e da representante do MPTCU, a douta Procuradora-Geral Cristina Machado da Costa e Silva, que acrescentou ajuste de redação na proposta da Sefip, conforme parecer (peça 66) também transcrito no relatório precedente. A sugestão do Parquet teve por objetivo adequar a proposta de encaminhamento ao decidido pelo Supremo Tribunal Federal no RE 638.115/CE.
8.	Passo a deliberar.
9.	De fato, consta da ficha de informações da Sra. Claudia Ribas (peça 3) , preenchida pelo Tribunal Regional do Trabalho da 10ª Região/DF e TO, que a ex-servidora foi admitida no cargo de técnico judiciário em 1/12/1981 e passou a ocupar a função FC-2 em 10/5/1984. 
10.	Em relação à parcela de "opção", a jurisprudência do TCU é no sentido de que é vedado o pagamento das vantagens oriundas do art. 193 da Lei 8.112/1990, inclusive o pagamento parcial da remuneração do cargo em comissão, aos servidores que implementaram os requisitos de aposentadoria após 16/12/1998, data de publicação da EC 20/1998, que limitou o valor dos proventos à remuneração do cargo efetivo no qual se deu a aposentadoria. No caso concreto, a Sra. Claudia não havia implementado as condições para aposentação em 16/12/1998, portanto afigura-se ilegal o cômputo da parcela.
11.	Em acréscimo, a contagem de tempo visando a incorporação da vantagem de quintos, com fundamento no art. 62-A da Lei 8.112/1990, c/c os arts. 3º e 10º da Lei 8.911/1994 e art. 3º da Lei 9.624/1998, decorrente de exercício de função de direção, chefia ou assessoramento, somente é possível até a data de publicação da Lei 9.624/1998, ocorrida em 8/4/1998 (Acórdão 1972/2017-TCU-Plenário, da lavra do Ministro Bruno Dantas e 1.939/2019-1ª Câmara, de autoria do Ministro Vital do Rego) . No caso sub examine, não foram apresentadas evidências de que as parcelas tenham sido concedidas por decisão judicial transitada em julgado (ressalva prevista pelo STF no RE 638.115/CE) , bem como, conforme se extrai do mapa de tempo de serviço da ex-servidora (peça 3, p. 4) , não há correspondência temporal com as gratificações incorporadas (8/10 de FC-3 e 2/10 de FC-2) . 
12.	Portanto, faz-se necessário que a unidade jurisdicionada emita novo ato de aposentadoria, escoimado das falhas indicadas, e o submeta à análise do TCU para apreciação e registro, nos termos do art. 71, inciso III da Constituição Federal.
13.	Desse modo, acompanho as manifestações precedentes, no sentido de revisar de ofício o Acórdão 8075/2021-TCU-Segunda Câmara, de modo a considerar ilegal e recusar registro ao ato inicial de concessão de aposentadoria da Sra. Claudia Ribas, com as determinações de praxe ao órgão concedente.
	Do exposto, VOTO no sentido de que seja aprovado o Acórdão que ora submeto a este Colegiado.
TCU, Sala das Sessões, em 9 de março de 2022.
ANTONIO ANASTASIA 
Relator